【裁判字號】    88,訴,1165
【裁判日期】    890307
【裁判案由】    清償借款
【裁判全文】
臺灣士林地方法院民事判決  八十八年度訴字第一一六五號
    原      告  乙○○
    被      告  甲○○
右當事人間清償借款事件，本院判決如左：
    主    文
被告應給付原告新台幣壹佰萬元，及自民國八十八年八月十五日起至清償日止，按年
息百分之五計算之利息。
訴訟費用由被告負擔。
    事    實
甲、原告方面：
  一、聲明：被告應給付原告新台幣壹佰萬元整，及自支付命令繕本送達之翌日起至
      清償日止，按年息百分之五計算之利息。
  二、陳述：
  （一）緣原告於民國八十四年十二月八日借給被告（下同）新台幣壹佰萬元，期限
        壹年，被告應於八十五年十二月七日歸還原告，被告於借錢當時除立下借據
        外並開立八十五年十二月七日到期票押存於原告處。
  （二）被告於八十五年十二月初該票到期前向原告表示無錢付款，經雙方協議應被
        告懇求，將借款展延壹年至八十六年十二月七日給付。但八十六年十二月七
        日被告提交其公司之支票卻拒絕往來，使原告蒙受極大損失。
  （三）自八十七年起至今，原告積極向被告催討借款，被告均推諉由其兄洪世斌出
        面向原告虛與委蛇，由其兄開立之利息票款連續退票。
  （四）對被告答辯所為之陳述：
    １、被告向原告借款所立之借據事實不容狡賴。被告所稱「無關支票」確實證明
        退票事實，足資證明壹佰萬元借款尚未償還。其所言「誤導事實」純係無稽
        之談。
    ２、該借款自八十五年十二月七日到期迄今未還，所附大氣環境有限公司（下稱
        大氣公司）說明書一派胡言。借款如已清償，借據豈有不索回之理，足見被
        告所述不合常理。
    ３、被告於八十五年十二月七日借款到期時，告知無法清償，果真有誠意應開立
        其所述個人甲存帳戶支票給原告收執。被告之答辯對支票之開立大作文章，
        顯見其自借據時即企圖不良至為明顯。
  三、證據：提出借據、退票影本為證。
乙、被告方面
  一、聲明：駁回原告之訴。
  二、陳述：
  （一）原告所提「借據」變造不全，刻意將無關支票為拼湊呈庭，誤導事實。
  （二）大氣公司向原告借款，言明以大氣公司開立支票為付款依據，該支票已由原
        告與大氣公司自行結清。
  （三）依前述借款已結清，該借據即已因債務清償而無效作廢，今原告據以提起訴
        訟，顯有違誠信原則。
  （四）原告所提退票影本，查該支票發票人為大氣環境有限公司，也無被告背書，
        且被告本人在合庫也使用有支票，若謂被告以支票展延借款原告豈有不執有
        被告之支票，而卻持有與被告無關之支票，顯見原告所言「經雙方協議應被
        告懇求將借款展延壹年˙˙˙」，非為事實。原告所提支票無由證明與被告
        署名之借據有關聯，其與被告無涉甚明。
  （五）原告與大氣公司間之財務償還金額確認糾紛，迄八十八年七月間彼兩方仍進
        行協商，此時原告卻以不足與彼兩者間之債務關係強以應作廢而不作廢之借
        據主張被告壹佰萬元之債務，實為無理。
  （六）對原告陳述所為之答辯：
    １、原告於數次當庭承認此筆借款用於借公司使用。
    ２、原告於隨附之支票到期，已與公司負責人協議結清此票款，並另以協議另開
        立支票為支付，從八十五年十二月間起陸續以支票存入方式、銀行匯入方式
        及親自接收方式從公司負責人取得部分還款，迄八十八年中仍有接受公司負
        責人之清償。
    ３、公司借款迄今仍未賴帳，且所欠金額因有部分清償也非借據之壹佰萬元。今
        原告一方面接受公司之償還欠款，一方面又以應作廢之借據向被告追償金額
        借款向庭上請求，此等雙面索債居心可異。
  三、證據：提出借據原文、大氣公司說明書、被告甲存帳戶證明為證。
    理    由
一、原告起訴主張：被告告於八十四年十二月八日向原告借款壹佰萬元，期限壹年，
    應於八十五年十二月七日返還原告，除立有借據外並開立八十五年十二月七日到
    期支票押存於原告處，然屆期被告迄未償還，履經催討，亦未獲清償，爰依消費
    借貸之法律關係，求為命被告給付一百萬元並加付自收受支付命令繕本送達之翌
    日起至清償日止，按年息百分之五計算利息。
二、被告則以：伊並非系爭借款之借用人，而係大氣公司向原告借用，且借款當時亦
    係由大氣公司開立支票以為付款依據，該支票已由原告與大氣公司自行結清。被
    告所立借據即因債務清償而無效作廢，今原告據以提起訴訟，顯有違誠信原則等
    語資以抗辯。
三、經查原告主張被告於八十四年十二月八日向其借款一百萬元，約定於八十五年十
    二月七日返還之事實，業據其提出借據、退票影本為證，被告對於借據上簽名之
    真正亦不否認，被告雖辯稱伊並非系爭借款之借用人，而係大氣公司向原告借用
    ，且原告所提「借據」變造不全云云，惟查系爭借據立據人係明載被告「甲○○
    」，且載明立據人茲向乙○○借貸一百萬元，借貸期間自八十四年十二月八日起
    至八十五年十二月七日止等字樣，有借據影本在卷可稽，即被告所提之借據影本
    亦與原告所提借據相符，被告辯稱該借據經變造，顯屬無據，且綜觀該借據，被
    告非但未載明係為大氣公司代理之旨而簽名於借據上，且該借據之立據人處均簽
    被告之名字，顯見被告所辯伊並非借款人云云，殊不足取。證人洪世斌雖到庭證
    稱系爭一百萬元是伊向原告所借乙節，為原告所否認，且證人亦無法說明為何被
    告會簽立一百萬元之借據，足見證人所述與事實相違，不足採信。又被告雖辯稱
    ：借款當時係由大氣公司開立支票以為付款依據，足見借款人應為大氣公司云云
    。然查支票本係流通性證券，執票人持有票據即可行使權利，衡諸證人洪世斌到
    庭證稱被告曾任大氣公司之總經理等情，是以被告執大氣公司之票據向他人借錢
    ，亦無違常情，自難以此而遽認被告即非借款人，被告所辯，不足採信。
四、被告又辯稱系爭借款所開立之支票已由原告與大氣公司自行結清，被告所立借據
    即因債務清償而無效作廢，今原告據以提起訴訟，顯有違誠信原則云云。惟悉為
    原告所否認，並主張系爭一百萬元支票並未兌現等語。查依原告所提之借據上載
    明之一百萬元支票，票號為ＡＪ0000000號，付款人為台灣銀行五甲分行
    ，經本院向上開銀行查詢結果，系爭一百萬元之支票並無兌領紀錄，有該銀行八
    十九年一月十日（八八）銀五營字第九八號函文在卷可佐，是被告抗辯該債務業
    已結清，自不足取，且被告對於系爭借款有無清償﹖何時清償之有利事實，迄未
    舉證以實其說，自難信為真實。綜上所述，原告主張被告並未返還系爭借款，應
    屬可取。
五、按「因清償債務而對於債權人負擔新債務者，除當事人另有意思表示外，若新債
    務不履行時，其舊債務仍不消滅。」民法第三百二十條定有明文。又遲延之債務
    ，以支付金錢為標的者，債權人得請求依法定利率計算之遲延利息；應付利息之
    債務，其利率未經約定，亦無法律可據者，週年利率為百分之五；給付無確定期
    限者，債務人於債權人得請求給付時，經其催告而未為給付，自受催告時起，負
    遲延責任，其經債權人起訴，或依督促程序送達支付命令者，與催告有同一之效
    力，民法第二百三十三條第一項前段、第二百零三條、第二百九十九條第二項，
    分別定有明文。查被告就前開借貸債務所交付之支票既未履行，已如前述，則原
    告本於借貸之法律關係，請求被告給付借款一百萬元，及就利息部分退縮自支付
    命令繕本送達翌日即自八十八年八月十五日起至清償日止，按年息百分之五計算
    之利息，即屬應予准許。
六、因本件事證已臻明確，兩造其餘主張陳述及所提之證據，均不再予以論列，附此
    敘明。
據上論結，本件原告之訴為有理由，依民事訴訟法第七十八條，判決如主文。
中      華      民      國    八十九    年      三      月      七      日
                                    臺灣士林地方法院民事第二庭
~B法      官  王俊雄
右為正本係照原本作成。
如對本判決上訴應於判決送達後廿日內向本院提出上訴狀。
中      華      民      國    八十九    年      三      月      十三    日
~B法院書記官  李育東


司法院資訊處製作；財團法人民間司法改革基金會備份。
